【裁判字號】    97,台上,552
【裁判日期】    970131
【裁判案由】    違反政府採購法等罪
【裁判全文】
最高法院刑事判決              九十七年度台上字第五五二號
上  訴  人  甲○○
選任辯護人  張績寶律師
            王炳輝律師
上  訴  人  乙○○
選任辯護人  張績寶律師
上  訴  人  丙○○
            丁○○
上列上訴人等因違反政府採購法等罪案件，不服台灣高等法院台
中分院中華民國九十五年十二月二十一日第二審更審判決（九十
五年度上更(一)字第三七號，起訴案號：台灣台中地方法院檢察署
八十九年度偵字第九七六三、一一一六四、一一七四二、一五五
五八號），提起上訴，本院判決如下：
    主  文
原判決關於甲○○、乙○○、丙○○部分撤銷，發回台灣高等法
院台中分院。
其他上訴駁回。
    理  由
壹、發回部分（即甲○○、乙○○、丙○○部分）
本件原判決撤銷第一審關於甲○○、乙○○、丙○○（下稱上訴
人等三人）部分之科刑判決，改判論上訴人甲○○以共同意圖影
響決標價格及獲取不當利益，而以協議，使廠商不為投標及不為
價格之競爭罪，處有期徒刑貳年肆月。又共同連續行使偽造私文
書，足以生損害於他人罪，處有期徒刑陸月，應執行有期徒刑貳
年捌月，並為相關從刑之宣告；上訴人乙○○以共同意圖影響決
標價格及獲取不當利益，而以協議，使廠商不為投標及不為價格
之競爭罪，處有期徒刑壹年。又共同連續行使偽造私文書，足以
生損害於他人罪，處有期徒刑肆月，並為相關從刑之宣告；上訴
人丙○○以共同意圖影響決標價格及獲取不當利益，而以協議，
使廠商不為投標及不為價格之競爭罪，處有期徒刑壹年。固非無
見。
惟查：（一）審判長應將證物提示當事人、代理人、辯護人或輔
佐人，使其辨認。又卷宗內之筆錄及其他文書可為證據者，審判
長應向當事人、代理人、辯護人或輔佐人宣讀或告以要旨。刑事
訴訟法第一百六十四條第一項、第一百六十五條第一項定有明文
。從而採為判決基礎之證據，應依上開規定踐行調查證據程序，
始與直接審理之意旨相符。原判決採上訴人乙○○於偵查中及第
一審法院之供陳，資為論處上訴人等三人違反政府採購法罪刑部
分之判決基礎（原判決第二十六、二十七頁）。但並未於審判期
日，將上開證據資料對上訴人丙○○、甲○○踐行調查證據程序
（原審民國九十五年十一月二十三日審判筆錄）；又原判決採東
信電訊股份有限公司之新台幣三千元手機折價券及合約書一紙，
為論處上訴人乙○○行使偽造私文書罪刑所憑之證據（原判決第
四十一頁倒數第五行）。然於上開審判期日亦未對上訴人乙○○
踐行調查證據程序。有應於審判期日調查之證據未予調查之違背
法令。（二）九十二年一月十四日修正之刑事訴訟法，將原第一
百六十四條第一項前段規定：「證物應示被告，令其辨認」，修
正為：「審判長應將證物提示當事人、代理人、辯護人或輔佐人
，使其辨認」；原第一百六十五條第一項：「卷宗內之筆錄及其
他文書可為證據者，應向被告宣讀或告以要旨」，其後段之規定
修正為：「審判長應向當事人、代理人、辯護人或輔佐人」宣讀
或告以要旨；修正前第一百七十三條規定移列為第二百八十八條
之一，並將第一項規定：「審判長每調查一證據畢，應詢問被告
有無意見」之後段部分，修正為：應詢問「當事人」有無意見。
是審判長於審判期日調查證據，應就每一證據逐一調查，並依證
據種類分別「提示當事人、代理人、辯護人或輔佐人，使其辨認
」、「向當事人、代理人、辯護人或輔佐人，宣讀或告以要旨」
，及「詢問當事人有無意見」，其訴訟程序之進行，始為適法。
又審判期日之訴訟程序專以審判筆錄為證。依卷內資料，原審審
判長於九十五年十一月二十三日審判期日調查證據時，仍依舊法
規定，僅向「被告」提示並告以要旨（見原審卷(二)第二十五頁至
第二十九頁），嗣於最後始以包裹式對檢察官及辯護人詢問以對
前開所示證據有何意見（同上卷第二十九頁背面）。其所踐行之
訴訟程序顯屬違法。（三）原判決就為偽造私文書部分，於事實
二之(一)認定：上訴人甲○○、乙○○與翁佩慈（業經判決確定）
，共同基於意圖為自己不法之所有，及行使偽造私文書之概括犯
意聯絡，冒用李意華名義，推由翁佩慈分別為偽造李意華之署押
，而偽造私文書進而行使而申請行動電話等情（原判決第九、十
頁）。如果無訛，則翁佩慈即為共同正犯，然原判決事實又認上
訴人等上開所為，足生損害於翁佩慈云云（原判決第十頁第三行
），其事實之認定即有矛盾，而非適法。上訴意旨執此指摘，尚
非全無理由，應認原判決關於上訴人等三人部分仍有撤銷發回之
原因。原判決對上訴人甲○○不另為無罪諭知部分，基於審判不
可分原則，應併予發回。又原判決理由有文字脫漏之情形，致其
語意不連貫而欠明白（見原判決第三十三頁第十一至十二行間）
，案經發回，併促請注意及之。
貳、駁回部分（即丁○○部分）
按第三審上訴書狀，應敘述上訴之理由，其未敘述者，得於提起
上訴後十日內補提理由書於原審法院，已逾上述期間，而於第三
審法院未判決前仍未提出上訴理由書狀者，第三審法院應以判決
駁回之，刑事訴訟法第三百八十二條第一項、第三百九十五條後
段規定甚明。本件上訴人丁○○因違反政府採購法案件，不服原
審判決，於九十六年一月八日提起上訴，並未敘述理由，迄今逾
期已久，於本院判決前仍未提出，依上開規定，其上訴自非合法
，應予駁回。
據上論結，應依刑事訴訟法第三百九十七條、第四百零一條、第
三百九十五條後段，判決如主文。
中    華    民    國  九十七  年    一    月  三十一  日
                      最高法院刑事第五庭
                          審判長法官  林  增  福
                                法官  張  清  埤
                                法官  蔡  國  在
                                法官  花  滿  堂
                                法官  陳  世  淙
      本件正本證明與原本無異
                                      書  記  官
中    華    民    國  九十七  年    二    月    五    日
                                                      Ｋ


司法院資訊處製作；財團法人民間司法改革基金會備份。
